臺灣臺南地方法院民事裁定　　　　　　　 96年度訴字第311號
聲　請　人　乙○○
代　理　人　裘佩恩律師
相　對　人　鄉城科技興業股份有限公司
上列聲請人聲請選任特別代理人事件，本院裁定如下：
    主  文
選任蔡淑文律師於聲請人對相對人提起確認委任關係不存在訴訟
時，為相對人之特別代理人。
    理  由
一、本件聲請意旨略以：
  (一)按司法院院解字第2936號解釋，法人之代表人在民事訴訟法
    上視作法定代理人，適用關於法定代理之規定。則法人在民
    事訴訟法上自係無訴訟能力人。依本題題旨，公司僅董事一
    人，其死亡後公司股東不依法補選董事，致公司陷於無代表
    人。則依民事訴訟法第51條第1項規定，聲請法院選任特別
    代理人，以便對之訴訟，並無不合。此有民國72年司法院第
    3期司法業務研究會民事法律問題研究意見可稽。
  (二)聲請人與相對人間確認委任關係不存在事件，因相對人公司
    已遭經濟部命令解散，逾期未辦理解散登記，而為經濟部依
    公司法第397條第1項規定廢止公司登記在案。依公司法第26
    條之1規定，公司經中央主管機關撤銷或廢止登記者，準用
    前3條（同法第24條至第25條）之規定，復經準用同法第24
    條規定，解散之公司除因合併、分割或破產而解散外，應行
    清算，本件相對人公司即應行清算，並以清算人為相對人公
    司之負責人。如本院認本件應採行特別代理人之選任更適法
    ，為避免本件訴訟因為相對人無法定代理人代為訴訟行為而
    長期拖延，造成聲請人方面的損害，爰聲請為相對人選任特
    別代理人等語。
二、按對於無訴訟能力人為訴訟行為，因其無法定代理人，或其
    法定代理人不能行代理權，恐致久延而受損害者，得聲請受
    訴法院之審判長，選任特別代理人。民事訴訟法第51條第1
    項定有明文。
三、經查：
  (一)本件聲請人起訴請求確認與相對人間董事之委任關係不存在
    ，係屬公司董事與公司間之訴訟，按依公司法第213條規定
    「公司與董事間訴訟，除法律另有規定外，由監察人代表公
    司，股東會亦得另選代表公司為訴訟之人。」蓋股份有限公
    司之董事係以合議方式決定公司業務之執行，如董事與公司
    間之訴訟，仍以董事長為公司之代表起訴或應訴，則難免利
    害衝突，故應由監察人或股東會另行選定之人代表之必要。
    經查，相對人公司原設置監察人一人即第三人甲○○，有聲
    請人所提出之相對人公司變更登記表可稽，經本院通知第三
    人甲○○，第三人甲○○具狀陳稱已於90年10月11日辭去相
    對人公司監察人職務，提出辭呈為證，堪認相對人公司已無
    監察人。
  (二)次查，相對人公司已於92年間遭經濟部廢止登記，又無股東
    會另行選定代表公司之人，則相對人於本件訴訟中已無適法
    之法定代理人可行使代表權。聲請人雖主張依公司法第26條
    之1規定，公司經中央主管機關撤銷或廢止登記者，準用前3
    條（同法第24條至第25條）之規定，復經準用同法第24條規
    定，解散之公司除因合併、分割或破產而解散外，應行清算
    ，本件相對人公司即應行清算，並以清算人為相對人公司之
    負責人云云。惟按依公司法第322條規定「公司之清算，以
    董事為清算人。但本法或章程另有規定或股東會另選清算人
    時，不在此限。不能依前項之規定定清算人時，法院得因利
    害關係人之聲請，選派清算人。」即公司之清算人原則上為
    公司董事，依前開公司法第213條規定，亦不得於本件訴訟
    中為相對人公司法定代理人。再者相對人公司並無聲請清算
    ，有本院民事紀錄科查詢表在卷可稽，實際上無清算人可為
    其法定代理人，其股東會亦無選任清算人，聲請人主張應以
    清算人為相對人公司法定代理人云云，既無法提出董事以外
    之清算人姓名，其主張以清算人為相對人公司法定代理人即
    難遽採。
  (三)相對人公司於本件訴訟中既無適法之法定代理人可行使代理
    權，聲請人聲請本院為相對人選任特別代理人，揆諸首開規
    定，與法並無不合，應予准許。
四、依民事訴訟法第51條第1項，裁定如主文。
中　　華　　民　　國　　96　　年　　5 　　月　　15　　日
                  民事第五庭  法　官　鄭彩鳳
以上正本證明係照原本作成。
如對本裁定抗告須於裁定送達後10日內向本院提出抗告狀，並應
繳納抗告費新台幣1,000元整。
中　　華　　民　　國　　96　　年　　5 　　月　　16　　日
                              書記官  凌昇裕
